臺灣板橋地方法院刑事判決　　　　　　　95年度訴字第2502號
公　訴　人　臺灣板橋地方法院檢察署檢察官
被　　　告　乙○○
指定辯護人　游文華律師（義務辯護人）
上列被告因偽造文書等案件，經檢察官提起公訴（95年度偵字第
18167號），本院判決如下：
    主  文
乙○○連續行使偽造私文書，足以生損害於他人，處有期徒刑陸
月，如易科罰金，以銀元參佰元即新臺幣玖佰元折算壹日，減為
有期徒刑參月，如易科罰金，以銀元參佰元即新臺幣玖佰元折算
壹日。
附表一所示偽造之「丙○○」之署名（共貳枚）均沒收。
    事  實
一、乙○○曾因偽造文書案件，於民國90年1 月12日經臺灣臺北
    地方法院以89年度訴字第959 號判處有期徒刑1 年2 月，緩
    刑3 年確定，並於93年1 月12日緩刑期滿（未構成累犯）。
    乙○○原於94年10月間擔任聯邦商業銀行股份有限公司（以
    下簡稱聯邦銀行）永和分行保全人員，因經任職聯邦銀行同
    事所託，邀其姊夫丙○○申辦聯邦銀行之現金卡（卡名為「
    達文西A ＋理財卡」）以爭取業績，經丙○○應允而於申請
    書上簽名，並在其上黏貼身份證正反面影本而交付聯邦銀行
    行員，然因丙○○所填寫之申請書係屬舊式格式，不符聯邦
    銀行之需要，聯邦銀行承辦行員遂將前述丙○○之資料交付
    乙○○，要求乙○○商請丙○○重新填寫適當之申請書，詎
    乙○○因缺錢花用，竟利用所取得之丙○○資料，未取得丙
    ○○之同意或授權，基於行使偽造私文書之概括犯意，並意
    圖為自己不法之所有，於94年10月21日某時，在臺北縣永安
    市場捷運站附近，於附表編號一之聯邦銀行達文西A ＋申請
    書下方未記載完成之本票上「發票人」處（該本票未載金額
    及到期日），偽造丙○○之署名1 枚，而完成上開申請書之
    偽造，並於同日稍後持之交回聯邦銀行承辦人，表示係丙○
    ○前來申請現金卡，而足生損害於丙○○及聯邦銀行對於現
    金卡資料管理之正確性，並致聯邦銀行行員陷於錯誤，以為
    丙○○確有申辦上開現金卡而予准許，並於同年月28日在聯
    邦銀行永和分行內將聯邦銀行達文西A ＋理財卡（即卡號00
    0-00-0000000號之現金卡）與密碼交付予乙○○，並囑其代
    為交付丙○○，而乙○○即承上行使偽造私文書之概括犯意
    ，未經徵得丙○○之同意或授權，於94年11月4 日前之不詳
    時間，在不詳處所，於附表編號二之聯邦銀行達文西A ＋卡
    行員送達簽收單「領取人」欄處，再度偽造丙○○之署名1
    枚，復於94年11月4 日持之交付聯邦銀行永和分行之承辦行
    員，而完成前揭文書之偽造並行使之，藉以表示丙○○已簽
    收前述現金卡及密碼，亦足生損害於乙○○及聯邦銀行對現
    金卡客戶管理之正確性。嗣乙○○於取得上開現金卡後，明
    知其並未取得丙○○之同意或授權，亦無償還預借現金債務
    之能力，竟基於意圖為自己不法所有以不正方法利用自動付
    款設備詐欺之概括犯意，於附表二所示之各該時間，在附表
    二所示之各自動櫃員機所在地點，藉將前述聯邦銀行現金卡
    插入自動櫃員機後輸入預借現金密碼之不正方法，由各該自
    動付款設備，分別取得各如附表二「交易金額」欄所示之金
    錢（起訴書誤載為現金11筆，惟此經蒞庭檢察官本於檢察一
    體而當庭更正為現金12筆），合計共新臺幣（下同）307,00
    0 元。嗣因乙○○持上開現金卡預借現金後未能支付卡債，
    經聯邦銀行向丙○○催繳款項，始查知上情。
二、案經聯邦銀行訴由臺灣板橋地方法院檢察署檢察官偵查起訴
    。
    理  由
甲、證據能力部分：
    按被告以外之人（包括證人、鑑定人、告訴人、被害人及共
    同被告等）於審判外之陳述雖不符刑事訴訟法第159 條之1
    至之4 等4 條之規定，而經當事人於審判程序同意作為證據
    ，法院審酌該言詞陳述或書面陳述作成時之情況，認為適當
    者，亦得為證據；當事人、代理人或辯護人於法院調查證據
    時，知有刑事訴訟法第159 條第1 項不得為證據之情形，而
    未於言詞辯論終結前聲明異議者，視為有前項之同意，同法
    第159 條之5 定有明文。立法意旨在於傳聞證據未經當事人
    之反對詰問予以核實，原則上先予排除。惟若當事人已放棄
    反對詰問權，於審判程序中表明同意該等傳聞證據可作為證
    據；或於言詞辯論終結前未聲明異議，基於尊重當事人對傳
    聞證據之處分權，及證據資料愈豐富，愈有助於真實發見之
    理念，且強化言詞辯論主義，使訴訟程序得以順暢進行，上
    開傳聞證據亦均具有證據能力；本件告訴代理人甲○○於偵
    訊時所為陳述，證人丙○○所撰之聲明書，其性質雖屬傳聞
    證據，然渠等所為之上開偵訊筆錄、聲明書內容，業經本院
    審理時予以提示並告以要旨，被告乙○○未予爭執，審酌上
    開筆錄、聲明書等作成時之情況，亦無不當情形，認為以之
    作為本案之證據亦屬適當，應均具有證據能力。至於證人謝
    婷婷於偵查中向檢察官所為之陳述，已經具結，且無顯不可
    信之情況，依刑事訴訟法第159 條之1 第2 項之規定，亦有
    證據能力。
乙、實體部分：
一、訊據被告乙○○已坦承其曾於前述附表一所示之申請書、簽
    收單上偽造「丙○○」之署名各1 枚，與未經丙○○之授權
    而持聯邦銀行交付之丙○○名義現金卡至附表二所示地點，
    將上開現金卡插入各自動櫃員機後輸入預借現金密碼，而自
    各櫃員機分別取得如附表二「交易金額」欄所示之金錢等事
    實不諱，核與告訴代理人甲○○之指訴情節及證人謝婷婷之
    證言內容相符，復有聯邦銀行達文西A ＋申請書、聯邦銀行
    達文西A ＋卡行員送達簽收單、貸款交易明細查詢、丙○○
    及被告所撰寫之聲明書、聯邦銀行存戶事故查詢單等在卷足
    佐（臺灣板橋地方法院檢察署95年度他字第3726號卷宗第3
    至7 頁、13至14頁、18至20頁、本院卷第23至24頁、28頁、
    第97頁），核與被告自白之情節相符。至於被告雖辯稱伊已
    經丙○○夫妻授權申辦前揭現金卡及於申請書上簽署「丙○
    ○」之姓名云云，然查，被告對於未經丙○○夫妻同意或授
    權，而逕自於附表一編號一、二各私文書上填載「丙○○」
    姓名乙節，原已於偵訊中，在證人謝婷婷（即丙○○之配偶
    ，被告為其妹夫）在場對質之際，即明確自承「‧‧‧我沒
    有經過他們夫妻的同意就填一張新的格式的申請書」乙節清
    楚（前揭他字卷第19頁），並進而於本院準備程序、審理時
    更直言「（丙○○）並沒有授權也沒有同意我在申請書上簽
    丙○○的名字」、「（問：你填寫這張本票時，丙○○是否
    同意？）沒有」以及其於申請書、送達簽收單上簽署丙○○
    姓名時，未確實徵得丙○○之同意或授權各情無誤（本院卷
    第18至20、48頁），且揆諸證人謝婷婷與被告可謂至親，當
    無攀誣媾陷之可能，然其亦於偵訊中具結證實「（問：你有
    同意乙○○去辦理此張現金卡？）沒有。乙○○只是陪同行
    員」乙節，可見被告所辯彼曾事先徵得丙○○同意撰寫前述
    現金卡申請書云云，無非事後推諉情詞，難以採取。綜上，
    本件事證明確，被告犯行堪以認定。此外，被告雖於前述現
    金卡申請書下方名稱載為「發票人」之欄位內簽署「丙○○
    」之署名1 枚（即如附表一編號一所示），然因通觀上述申
    請書內容，除要求申請人於上開「發票人」之欄位親自簽名
    外，其他全無要求申請人必須親自具名之處，是以被告於前
    揭處簽署「丙○○」之署名，顯為聯邦銀行認可申請書填載
    完成所必須，因此被告該部分舉止，當應認為係完成上開申
    請書之偽造所必須，而屬該等私文書之一部分；至於被告該
    部分偽造署名所在，雖係位於名稱為「本票」之文書內，然
    細繹該「本票」其上除制式文字外，並未記載金額（乃必要
    記載事項）及到期日等事項，又該所謂「本票」上「憑票准
    於中華民國年月日支付聯邦商業銀行」等文句，僅為本票常
    用之部分文字，顯然文義不全（即尚未完成發票行為），無
    從認為已屬給付標的可能、確定，而可表示由發票人無條件
    付款之意義，是該「本票」本身因欠缺票據法上規定應記載
    之事項，當難認其具有票據之效力，而不得視為有價證券，
    是被告此部分所為，當與偽造有價證券之情節無涉（最高法
    院85年度台上字第495 號、95年台上字第6253號判決意旨參
    照），附此說明。
二、法律修正之適用：被告行為後，刑法部分條文業於94年1 月
    7 日修正，94年2 月日公布，95年7 月1 日施行，修正後刑
    法第2 條第1 項規定：「行為後法律有變更者，適用行為時
    之法律，但行為後之法律有利於行為人者，適用最有利於行
    為人之法律」上開規定乃與刑法第1 條罪刑法定主義契合，
    而貫徹法律禁止溯及既往原則，係規範行為後法律變更所生
    新舊法律比較適用之準據法，是刑法第2 條本身雖經修正，
    但刑法第2 條既屬適用法律之準據法，本身尚無比較新舊法
    之問題，應一律適用裁判時即修正後刑法第2 條規定以決定
    適用之刑罰法律，合先敘明。又以本次刑法修正之比較新舊
    法，應就罪刑有關之一切情形，綜其全部罪刑之結果而為比
    較，最高法院95年5 月23日95年度第八次刑庭會議決議可資
    參照。
  (一)被告行為後，刑法第56條連續犯之規定，業於94年2 月2日
    修正公布，並於95年7 月1 日施行，則被告之犯行，因行為
    後新法業已刪除連續犯之規定，此刪除雖非犯罪構成要件之
    變更，但顯已影響行為人刑罰之法律效果，自屬法律有變更
    ，依新刑法第2 條第1 項規定，仍應適用較有利於被告之行
    為時法律即舊法論以連續犯。
  (二)又修正後之刑法刪除第55條關於牽連犯之規定，本件被告所
    犯上開各罪具有牽連犯之關係（後詳），依修正前即行為時
    之規定，應從一重之行使私文書罪處斷；依修正後之刑法既
    已刪除牽連犯之規定，則所犯上述各罪即應依數罪併罰之規
    定分論併罰，是依新刑法第2 條第1 項規定，如適用舊法論
    以牽連犯之規定，從一重之連續行使私文書罪，對於被告自
    較為有利。
  (三)又修正後刑法施行法增訂第1 條之1 規定：「中華民國94年
    1 月7 日刑法修正施行後，刑法分則編所定罰金之貨幣單位
    為新臺幣。94年1 月7 日刑法修正時，刑法分則編未修正之
    條文定有罰金者，自94年1 月7 日刑法修正施行後，就其所
    定數額提高為三十倍。但72年6 月26日至94年1 月7 日新增
    或修正之條文，就其所定數額提高為三倍」，另刑法第33條
    第5 款修正為：「主刑之種類如下：五、罰金：新臺幣一千
    元以上，以百元計算之」，是依修正後之法律，刑法第196
    條第1 項之罪所得科處之罰金刑最高為新臺幣十五萬元、最
    低為新臺幣一千元；然依被告行為時之刑罰法律，即罰金罰
    鍰提高標準條例第1 條前段規定之提高倍數十倍及修正前刑
    法第33條第5 款規定之罰金最低額一元計算，該罪之罰金刑
    最高為銀元五萬元即新臺幣十五萬元，最低額為銀元一元即
    新臺幣三元，比較上述修正前、後之刑罰法律，自以被告行
    為時關於科處罰金刑之法律較有利於被告。
  (四)綜上修正前、後刑法規定比較之結果，修正後之刑法規定並
    未較有利於被告，揆諸前揭說明，本件自應適用被告行為時
    即修正前之刑法規定。
三、核被告於附表一編號一之聯邦銀行達文西A ＋申請書內偽造
    「丙○○」之署名，而完成偽造上開現金卡申請書之偽造，
    及於附表一編號二之聯邦銀行達文西A ＋卡行員送達簽收單
    上偽造「丙○○」之署名，藉向銀行詐得上開現金卡，其後
    並持以預借現金，所為係犯刑法第216 條、第210 條行使偽
    造私文書罪及第339 條第1 項詐欺取財罪、第339 條之2 第
    1 項之不正利用自動付款設備詐欺罪。又其偽造署名（押）
    係偽造私文書之階段行為，而偽造私文書後復持以行使，其
    偽造之低度行為為行使之高度行為所吸收，均不另論罪。又
    被告前開先後二次行使偽造私文書及多次以不正利用自動付
    款設備詐欺行為，各時間緊接，犯罪構成要件相同，顯係分
    別基於概括之犯意反覆為之，均應依修正前刑法之連續犯規
    定各論以一罪，並各加重其刑。再被告所犯上開行使偽造私
    文書罪、以不正利用自動付款設備詐欺罪、詐欺取財罪間，
    係以行使偽造私文書為方法，經由詐欺取財之手段，以達成
    以不正利用自動付款設備詐欺之行為，故上開各罪間自有方
    法、目的之牽連關係，應依修正前刑法第55條規定從一重之
    連續行使私文書罪處斷，並加重其刑。又起訴書雖漏未記載
    被告所涉刑法第339 條第1 項之法條，然其已於犯罪事實欄
    內指明被告冒用丙○○名義持偽造之上開申請書向聯邦銀行
    申辦現金卡「致聯邦銀行承辦人員誤以為係丙○○本人申請
    而陷於錯誤，核發卡號為000-00-0000000號達文西A ＋現金
    卡乙張」等情明白，當應認為該部分已在檢察官提起公訴之
    範圍內無疑，故本院自得併予審究，合此說明。另本件被告
    犯罪後，中華民國九十六年罪犯減刑條例業已制定，經總統
    於96年7 月4 日公布，同年月16日生效施行，查本件被告犯
    罪時間，係在96年4 月24日以前，所犯詐欺之罪，核諸中華
    民國九十六年罪犯減刑條例第2 條第1 項、第3 條等規定，
    合於減刑條件，依該條例第7 條規定，應於裁判時減其宣告
    刑。爰審酌被告之素行、生活狀況、犯罪動機、正值壯年不
    思正途謀取金錢，竟假借為親友申辦現金卡之機會藉以詐騙
    手法取得現金卡並持之取款花用，所為危害社會金融秩序非
    輕，又迄今尚未賠償告訴人損失，犯人與被害人平日之關係
    ，兼衡被告犯後態度等及其他一切情狀，量處有期徒刑6 月
    ，並諭知如易科罰金之折算標準，復就其上開犯罪之宣告刑
    ，依前述減刑條例第2 條第1 項第3 款規定減其宣告刑二分
    之一，減為有期徒刑3 月及再依前揭規定諭知易刑之折算標
    準。
四、被告於附表編號一、編號二等私文書內偽造「丙○○」之署
    名各1 枚（共2 枚），應依刑法第219 條規定，不問屬犯人
    與否，併予宣告沒收。至於前揭現金卡申請書及達文西A ＋
    卡行員送達簽收單，既因被告交付聯邦銀行，即均為聯邦銀
    行所有，非被告所有之物，故不予沒收；又被告冒用丙○○
    名義申請取得之現金卡，並未扣案，且非義務沒收之物，為
    免執行困難，爰不另為沒收之宣告。
據上論斷，應依刑事訴訟法第299 條第1 項前段，刑法第2 條第
1 項前段、第216 條、第210 條、第339 條第1 項、第339 條之
2 、（修正前刑法）第56條、（修正前刑法）第55條、（修正前
刑法）第41條第1 項前段、第219 條，罰金罰鍰提高標準條例第
1條 前段、廢止前罰金罰鍰提高標準條例第2 條，現行法規所定
貨幣單位折算新臺幣條例第2 條，中華民國九十六年罪犯減刑條
例第2 條第1 項第3 款、第7 條、第9 條，判決如主文。
本案經檢察官朱學瑛到庭執行職務。
中　　華　　民　　國　　96　　年　　8 　　月　　2　　日
                  刑事第三庭審判長  法  官　張正亞
                                    法  官  廖怡貞
                                    法  官  蕭胤瑮
上列正本證明與原本無異。
如不服本判決，應於判決送達後十日內向本院提出上訴狀（應附
繕本），上訴於臺灣高等法院。
                                    書記官  黃炎煌
中　　華　　民　　國　　96　　年　　8 　　月　　2 　　日
附錄本案論罪科刑法條全文：
中華民國刑法第216條
行使第210條至第215條之文書者，依偽造、變造文書或登載不實
事項或使登載不實事項之規定處斷。
中華民國刑法第210條
偽造、變造私文書，足以生損害於公眾或他人者，處5年以下有
期徒刑。
中華民國刑法第339 條：
意圖為自己或第三人不法之所有，以詐術使人將本人或第三人之
物交付者，處五年以下有期徒刑、拘役或科或併科一千元以下罰
金。
以前項方法得財產上不法之利益或使第三人得之者，亦同。
前二項之未遂犯罰之。
中華民國刑法第339 條之2：
意圖為自己或第三人不法之所有，以不正方法由自動付款設備取
得他人之物者，處三年以下有期徒刑、拘役或一萬元以下罰金。
以前項方法得財產上不法之利益或使第三人得之者，亦同。
附表一
┌──┬─────────────┬──────┬──┐
│編號│偽造署名所在              │偽造署名枚數│備註│
├──┼─────────────┼──────┼──┤
│編號│聯邦銀行達文西A ＋申請書下│「丙○○」署│    │
│一  │方未記載完成之本票上「發票│名1枚       │    │
│    │人」處                    │            │    │
├──┼─────────────┼──────┼──┤
│編號│聯邦銀行達文西A ＋卡行員送│「丙○○」署│    │
│二  │達簽收單「領取人」欄處    │名1枚       │    │
└──┴─────────────┴──────┴──┘
